臺灣臺中地方法院刑事判決　　　　　　　　　　　　九十三年度訴字第一二三九號
　　公　訴　人　臺灣臺中地方法院檢察署檢察官
　　被　　　告　乙○○
　　選任辯護人　賴書貞律師
右列被告因詐欺案件，經檢察官提起公訴（九十三年度偵緝字第四一八號），本院判
決如左：
    主  文
乙○○連續意圖為自己不法之所有，以詐術使人將本人之物交付，處有期徒刑陸月，
如易科罰金，以佰元折算壹日。
    事  實
一、乙○○於民國（下同）八十七年八月十日及八十八年一月五日，在臺中市北屯區
    ○○○○街七六之一號二樓，自任會首招組互助會二會，該互助會採內標制，其
    中八十七年八月十日起之互助會，會期自八十七年八月十日起至八十九年三月十
    日止（下稱八十七年互助會），約定每期會款新臺幣（下同）一萬元，另八十八
    年一月五日起之互助會，會期自八十八年一月五日起至同年十二月五日止（下稱
    八十八年互助會），約定每期會款二萬元，乙○○基於意圖為自己不法所有之概
    括犯意，明知友人「甲○○」並未參加上開二互助會，仍將「甲○○」之姓名加
    入會單，自八十七年互助會起會時向全體會員佯稱有「甲○○」參加上開互助會
    二會，其後於八十八年三月十日再佯稱甲○○退一會，故會期至八十九年二月十
    日止，並於八十七年十一月十日開標日（第四期）之後，向該互助會之其他活會
    會員訛稱甲○○以如附表編號一之標金得標；又自八十八年互助會起會時向全體
    會員佯稱有「甲○○」參加該互助會一會，並於八十八年二月五日（第二期），
    向該互助會之其他活會會員訛稱甲○○以如附表編號二之標金得標，使不知情之
    各該互助會活會會員丙○○等人陷於錯誤，如期繳交會款，乙○○藉此詐得活會
    會員所繳交之如附表編號一、二所示之該期活會會款合計新臺幣二十八萬六千元
    。俟丙○○標得八十七年互助會之其中三會及八十八年互助會之最終二會，惟乙○○就該應支付予丙○○之會款，並未實際交付予丙○○，先表示向丙○○商借
    ，惟其後遲未返還款項，經丙○○向上開二互助會之死會會員追查，始查悉上情
    。
二、案經丙○○訴由臺灣臺中地方法院檢察署檢察官偵查起訴。
    理  由
一、訊據被告乙○○矢口否認有冒用甲○○名義標會之事，辯稱：並未詐欺。八十七
    年互助會，係甲○○本人向我表示同意列為會員，八十八年這個會，我是跟他太
    太郭容瑜聯絡的，她說她要考慮，我說我保留甲○○的名義，郭容瑜沒有說不要
    ，我當時也有傳真給她，她沒有表示意見，也沒有表示同意，亦沒有表示不同意
    。甲○○可能記錯了云云。惟查：
（一）被告右揭招組互組會，復未得甲○○同意，冒名甲○○名義為會員並各於附表
      編號一、二之時間、金額得標之事，業據告訴人丙○○指述綦詳，並經證人甲○○及其妻郭容瑜於偵訊結證述未曾參加被告邀集之前開互助會在卷，證人甲○○於偵訊證稱：我之前在八十二年到八十五年間是有跟過乙○○起的一個會
      ，那次會員有陳中寶，我有看到會單，上面有寫陳中寶。在此之後，我就沒有
      跟過她的會。這二個會（指本件八十七年互助會及八十八年互助會）我都沒有
      參加等語（偵續卷第三十頁），於本院亦證稱：八十八年度被告有再度邀參加
      ，但我跟他說我不跟等語（本院卷第五八頁），證人郭容瑜先於偵訊證稱：我
      從來沒有跟過她（指被告）的會等語（偵續卷第五十頁），後於偵訊證稱：八
      十七或八十八年沒有跟過乙○○夫妻的會。先生甲○○八十五、八十六年有跟
      過，八十七年就沒有了等語（偵緝卷第二一頁），且供稱：被告有問我，我立
      即拒絕他，因為我本來就不跟他的會等語（偵緝卷第二一頁），依證人甲○○
      、郭容瑜上開證詞，亦明確證稱並未參加被告所組之本件八十七年互助會及八
      十八年互助會，倘證人甲○○確有同意參加八十七年互助會並委託得標，且已
      取走標金，並有中途退一會，衡情自無否認參與該會之必要；雖證人二人就甲○○曾參與被告所組互助會之時間，證人甲○○證稱係八十二年到八十五年等
      語，證人郭容瑜證稱甲○○係八十五、八十六年有跟過等語，所述非完全一致
      ，惟參以證人甲○○確曾參加被告所組自八十三年七月十日起至八十六年十月
      十日止之互助會（非本件互助會），亦有互助會會單（偵卷第七五頁）在卷可
      佐，依上開互助會自八十三年起至八十六年止，時間甚長，是證人甲○○、郭
      容瑜就曾參與被告所組互助會之時間，記憶雖略有出入，然實則仍為上開互助
      會之部份時間；再參以證人甲○○、郭容瑜明確證述並未參與本件八十七年互
      助會及八十八年互助會，證人郭容瑜並明確說明被告詢問跟會時，其立即拒絕
之情形，衡情應確有其事，從而證人郭容瑜始於數年後猶記憶明確，是證人甲○○、郭容瑜上開未參與本件互助會之偵訊證詞應堪採信，尚難以證人甲○○
      、郭容瑜就參與被告所組之非本件互助會之時間上之略有出入，遽即推定證人
      甲○○、郭容瑜所述上開證詞均非可採；再證人甲○○雖於本院對有無參加本
      件互助會乙節證稱忘記了云云，惟倘其於偵訊確無記憶，衡情自難為上開明確
      陳述，是其偵訊證詞應堪採信。
（二）再佐以被告於偵訊亦供稱：（檢察官問：郭容瑜拒絕你你如何處理？）八十八
      年的會我有請他考慮，到第二次我再打電話給他，他說他婆婆不願意跟會，我
      找不到人頂替，我就只好自己標了等語（偵緝卷第二二頁），亦與證人郭容瑜
      偵訊所述相符，證人郭容瑜既已向被告表示拒絕參加八十八年互助會，被告於
      收取首會會款時，亦未收得證人甲○○、郭容瑜之首會會款，另被告亦知情甲○○、郭容瑜並未同意參加八十七年互助會及八十八年互助會，猶未於本件二
      互助會起會時，知會該會其他互助會員，使其他互助會員誤以為甲○○有參加
      本件二互助會，被告再佯稱如附表所示之時間係甲○○得標，使其他互助會員
之活會會員丙○○等人誤信為真而同意繳交會款，被告具意圖為自己不法所有
      之詐欺取財概括犯意自明。
（三）再查，本件二互助會之會單上確均載有「甲○○」之姓名，其中八十七年互助
      會載甲○○參加二會，其中一會係於八十七年十一月十日以二千二百元得標，
      另一會則於八十八年三月十日退出；又八十八年互助會載甲○○參加一會，於
      八十八年二月五日以三千一百元得標等情，亦有被告提出之八十七年互助會會
      單及八十八年互助會會單各一份可佐（偵續卷第六六、六七頁）。又按民間互
      助會已得標之死會會員，無論同互助會何一會員得標及願出標金若干，均需繳
      納當期全額會款，縱會首施用詐術以他會員名義冒標，並向死會會員收取會款
      ，因該等死會會員本負有繳納會款之義務，而非陷於錯誤交付會款予會首，自
      無構成詐欺取財罪之可言，最高法院八十三年度臺上字第四一五三號判決可資
      參照，故會首冒名盜標，其詐欺對象，應限於活會會員，其詐欺所得之款，應
      僅限於未得標會員（即活會會員）繳納之會款，是本件被告因向各該活會會員
      詐稱「甲○○」於如附表所示之時間金額得標，使不知情之各該活會會員陷於
      錯誤，繳交該次會款予被告，是被告本件詐得之金額，每次應以活會會員應繳
      交之會款乘以活會會員人數，而活會會員人數之計算，係以全體會員人數依期
      別扣除死會會員人數，本件八十七年互助會就附表編號一部分，因於八十七年
      十一月時，該互助會之全體會員人數尚包含甲○○之二會（即八十七年十一月
      十日得標之一會，及被告自稱甲○○於八十八年三月始中途退會之一會），是
      該次活會會員人數之計算，應再扣除被告所佯稱甲○○另有一活會之一會員次
      （查甲○○既係被告自行冒名之會員，自無可能繳付被告財物），從而附表編
      號一之詐得金額係以(00000-0000)X(20-4-1)=117000，附表二之詐得金額係以
      (00000-0000)x(12-2)=169000，合計應為二十八萬六千元。
（四）被告先於偵訊坦承：（檢察官問：甲○○說他沒有跟妳起的這二個互助會？）
      是。是甲○○的太太答應我要跟我這二個會，是到八十八年三月間甲○○的太
      太說她要退出一會元的會，他之前交的會款我有退給她。二萬元的會她原本有
      答應，後來她連會款都沒交就說她不跟了云云（偵續卷第四四頁），並於偵訊
      供稱：我是跟甲○○的太太接洽的，後來這幾個會我都自己接下來云云（偵續
      卷第六四頁），其後再於偵訊供稱：我有打電話問他們（指甲○○及陳達煌）
      是否要參加，他們原來答應要參加，到第二會我要向他們收會錢，他們才說不
      要參加。我第二會就標下了甲○○的會，因我已經先幫他墊了會頭錢，第二會
      要標時，我打電話問甲○○的太太，他說不跟了，我因為找不到人接他的會，
      所以才標下來云云（偵緝卷第十六頁），其所述與證人甲○○、郭容瑜所述不
      符，已難採信；再參以證人甲○○於本院亦證稱：並無中途退會之情形等語（
      本院卷第五九頁），查證人甲○○縱對參與互助會之時間難以記憶明確，對有
      無中途退會之單一事件自應印象深刻，被告猶指稱甲○○就八十七年互助會有
      於八十八年三月間退一會，甲○○可能忘了云云，均非可採。
    事證明確，被告右揭犯行堪予認定。
二、核被告所為，係犯刑法第三百三十九條第一項之詐欺取財罪。被告先後二次詐欺
    取財犯行，均時間緊接、方法相同，各觸犯構成要件相同之罪名，顯係基於概括
    犯意反覆為之，應依連續犯規定各論以一罪，並加重其刑。被告以一冒標行為使
    多數活會會員陷於錯誤而交付會款，觸犯數詐欺取財罪名，為同種想像競合犯，
    應從一重之詐欺取財罪處斷。爰審酌被告因財務週轉不靈，致思慮不週，誤罹刑
    章，並斟酌其犯罪所得金額，以及犯後未能如數償還積欠告訴人之款項，及遭冒
    名之甲○○，業已到庭表示無追訴被告之意等一切情狀，量處如主文所示之刑，
    並諭知易科罰金之折算標準。
三、又按行為後法律有變更者，適用裁判時之法律。但裁判前之法律有利於行為人者
    ，適用最有利於行為人之法律，刑法第二條第一項定有明文；查被告行為後，刑
    法業經修正，並經總統於九十年一月十日公布施行，於同年月十二日生效，被告
    所犯上開罪行，依修正前刑法第四十一條之規定：「犯最重本刑為三年以下有期
    徒刑以下之刑之罪，而受六月以下有期徒刑或拘役之宣告，因身體、教育、職業
    、家庭之關係或其他正當事由，執行顯有困難者，得以一元以上三元以下折算一
    日，易科罰金。」而依修正後刑法第四十一條第一項前段規定：「犯最重本刑為
    五年以下有期徒刑以下之刑之罪，而受六個月以下有期徒刑或拘役之宣告，因身
    體、教育、職業、家庭之關係或其他正當事由，執行顯有困難者，得以一元以上
    三元以下折算一日，易科罰金。」是被告本件詐欺取財犯行係最重本刑為五年以
  下有期徒刑之罪，經本院為六月以下有期徒刑之宣告，比較新舊法之適用結果，
    依修正前刑法之適用結果，則不得易科罰金，而依修正後刑法之適用結果，則得
    易科罰金，是以新法之適用結果較舊法有利於行為人，依刑法第二條第一項之規
    定，就被告本件宣告刑，依修正後刑法第四十一條第一項前段之規定，並諭知易
    科罰金之折算標準，附此敘明。
四、公訴意旨另以：乙○○於八十七年十一月十日及八十八年二月五日之開標日，假
    冒甲○○名義，虛填標金於標單上（未扣案），並分別持之投標八十七年互助會
    、八十八年互助會，亦涉犯刑法第二百十六條、第二百十條之行使偽造私文書罪
    嫌云云。按犯罪事實應依證據認定之，無證據不得認定犯罪事實；又不能證明被
    告犯罪者，應諭知無罪之判決，刑事訴訟法第一百五十四條第二項、第三百零一
    條第一項定有明文。訊據被告堅決否認有偽造甲○○名義之標單，辯稱：我沒有
    用甲○○的名字寫標單等語（偵續卷第四四、六四頁），再遍查全卷，被告未曾
    承認附表二次得標時，有以甲○○的名字寫標單，復未查扣被告如附表時間得標
    之冒填標單，再衡諸一般互助會開標之實際常情，倘有多人到達投標現場競標，
自均須寫明標單，然於無人到場競標而係一人投標之情形，亦有未寫標單，而由
    會首自行向其他活會會員宣布何人得標及得標金額之情形，本件既查無其他積極
    證據足資證明被告如附表所示之時間得標時，確係有多人競標而非無人競標之情
    形，自應從最利於被告之認定，認被告所述尚非不得採信。此部分既不足證明被
    告，於附表所載之二次得標，均有偽填甲○○之標單，揆諸上開法條，原應為無
    罪之諭知，惟公訴人認此部分與前開起訴並有罪部分，有牽連犯之裁判上一罪關
    係，是此部分爰不另為無罪之諭知。
據上論斷，應依刑事訴訟法第二百九十九條第一項前段，刑法第五十六條、第三百三
十九條第一項、第五十五條、第二條第一項前段、修正後刑法第四十一條第一項前段
，罰金罰鍰提高標準條例第一條前段、第二條，判決如主文。
中      華      民      國    九十三    年      九      月    二十七    日
                                        臺灣臺中地方法院刑事第十庭
                                            審判長法  官  郭  瑞  祥
                                                  法  官  江  奇  峰
        法  官  黃  家  慧
右正本證明與原本無異。
如不服本判決，應於判決送達後十日內向本院提出上訴狀，上訴於臺灣高等法院臺中
分院( 須附繕本 )。
                                                  書記官
中      華      民      國    九十三    年      九      月    二十七    日
附論罪科刑法條
刑法第三百三十九條第一項：
意圖為自己或第三人不法之所有，以詐術使人將本人或第三人之物交付者，處五年以
下有期徒刑、拘役或科或併科一千元以下罰金。
附表
  ┌──┬────┬────┬───┬─┬────────────────┐
  │編號│日期    │被冒稱  │標金  │期│詐得金額，即該期被詐騙之活會人數│
  │    │        │會員姓名│新台幣│別│所繳交之活會會款                │
  ├──┼────┼────┼───┼─┼────────────────┤
  │ 一 │87.11.10│甲○○  │2200元│4 │(00000-0000)x(20-4-1)=117000    │
  ├──┼────┼────┼───┼─┼────────────────┤
  │ 二 │88.2.5. │甲○○  │3100元│2 │(00000-0000)x(12-2)=169000      │
  └──┴────┴────┴───┴─┼────────────────┤
                                        │合計為117000+169000=286000      │
                                        └────────────────┘
